臺灣臺南地方法院刑事判決　
109年度簡上字第304號
上  訴  人  臺灣臺南地方檢察署檢察官
被      告  王明智




上列上訴人因被告違反毒品危害防制條例案件，不服本院中華民
國109 年7 月14日109 年度簡字第2246號第一審刑事簡易判決（
起訴案號：109 年度毒偵字第658 號），提起上訴，本院管轄之
第二審合議庭依通常程序自為第一審判決如下：
    主  文
原判決撤銷。
本件公訴不受理。
    理  由
一、本件原起訴意旨略以：被告王明智基於施用第二級毒品甲基
    安非他命之犯意，於民國108 年11月5 日上午5 時許回溯96
    小時內之某時，在不詳地點，以不詳方式，施用第二級毒品
    甲基安非他命1 次。嗣被告於108 年11月5 日凌晨4 時49分
    許，在高雄市三民區中山一路與建國二路口，因行跡可疑，
    為警盤查，自其身上查扣第三級毒品愷他命1 包（檢驗後淨
    重0.028公克，違法持有第三級毒品部分，另由主管機關依
    法裁罰），並於同日上午5 時許，採集其尿液送驗，結果呈
    甲基安非他命陽性反應，因認被告涉犯毒品危害防制條例第
    10條第2 項之施用第二級毒品罪嫌等語。
二、按案件起訴之程序違背規定者，應諭知不受理之判決，並得
    不經言詞辯論為之，刑事訴訟法第303 條第1 款、第307 條
    分別定有明文，且依同法第364 條規定，於第二審之審判準
    用之。又此所稱「起訴之程序違背規定」，係指檢察官提起
    公訴之訴訟行為於程序上有違法律之規定而言，原則上，固
    以起訴時所存在之事項及法律規定為判斷，惟檢察官起訴後
    始發生之情事變更事由，致法院不能為實體審理及判決者，
    亦屬「起訴之程序違背規定」，最高法院109 年度台上字第
    3826號判決意旨可資參照。　　
三、原起訴意旨認被告施用第二級毒品之時間為「108 年11月5 
    日上午5 時許回溯96小時內之某時」。惟毒品危害防制條例
    業於被告行為後之108 年12月17日修正，於109 年1 月15日
    公布，並於同年7 月15日施行，其中增訂第35條之1 第2 款
    前段規定：「本條例108 年12月17日修正之條文施行前犯第
    10條之罪之案件，於修正施行後，審判中之案件，由法院依
    修正後規定處理」，是本件自應適用修正後之毒品危害防制
    條例規定處理，合先敘明。而修正後第20條第1 項、第3 項
    分別規定：「犯第10條之罪者，檢察官應聲請法院裁定，令
    被告入勒戒處所觀察、勒戒，其期間不得逾2 月」、「依前
    項規定為觀察、勒戒或強制戒治執行完畢釋放後，3 年後再
    犯第10條之罪者，適用前2 項之規定」。又修正毒品危害防
    制條例第20條第3 項規定所謂「3 年後再犯」，只要本次再
    犯（不論修正施行前、後）距最近1 次觀察、勒戒或強制戒
    治執行完畢釋放，已逾3 年者，即該當之，不因其間有無犯
    第10條之罪經起訴、判刑或執行而受影響，最高法院109 年
    度台上字第3826號判決意旨可資參照。準此，只要被告本次
    再犯（不論修正施行前、後所犯）距最近1 次觀察、勒戒或
    強制戒治執行完畢釋放，已逾3 年者，檢察官即不得逕為起
    訴，應依修正後毒品危害防制條例第20條第1 項規定，聲請
    法院裁定令入勒戒處所觀察、勒戒，或依同條例第24條規定
    為附條件之緩起訴處分。倘檢察官誤提起公訴或聲請簡易判
    決處刑，其起訴程序即屬違背規定。
四、前揭毒品危害防制條例修正增訂第35條之1 第2 款後段雖規
    定：「依修正後規定應為不起訴處分者，法院應為免刑之判
    決」惟此所稱「依修正後規定應為不起訴處分」，究何所指
    ，尚有疑義，蓋案件既經檢察官起訴繫屬於法院，當無所謂
    「應為不起訴處分」之問題。而觀以該條款之立法理由略以
    ：「若該等案件於修正施行前已繫屬於法院者，為求程序之
    經濟，法院應依修正施行後之規定處理，即應依職權為觀察
    、勒戒或強制戒治之裁定。依修正施行後之規定，受觀察、
    勒戒人無繼續施用傾向者或強制戒治期滿後，應為不起訴處
    分者，法院應為免刑之判決」，顯係欲透過立法理由說明之
    方式，解釋上述「依修正後規定應為不起訴處分」之文義，
    並由法院依職權為觀察、勒戒或強制戒治之裁定，替代同條
    例第20條第1 項、第2 項所定應由檢察官提出聲請之觀察、
    勒戒或強制戒治程序。此一立法理由之說明，雖應予尊重，
    並得據為解釋法律條文之參考資料之一，但立法理由究竟非
    法律條文本身，應不具法條條文之拘束力。且查，現行毒品
    危害防制條例為給予施用毒品者戒毒自新之機會，對於進入
    司法程序之戒癮治療方式，採取「觀察、勒戒或強制戒治」
    及「附命完成戒癮治療之緩起訴處分」雙軌制，其目的在給
    予施用毒品者戒毒自新機會，並由檢察官依施用者具體之施
    用情形及其他相關情事，裁量決定採取何種戒癮治療方式為
    適當，此見同條例第20條第1 項、第2 項、第24條第1 項規
    定自明，此係法律條文明文規定賦與檢察官之裁量權，就具
    體聲請觀察、勒戒之案件，檢察官決定對施用者採取「觀察
    、勒戒或強制戒治」程序而向法院提出為觀察勒戒裁定之聲
    請，法院固得就檢察官此一裁量權之行使有無違背法令、事
    實認定錯誤、其裁量有無重大明顯瑕疵等情事為審查，而為
    准否之裁定，但法院尚不能代為逕命檢察官應為如何之處分
    。上述立法理由認法院應依職權逕為觀察、勒戒等裁定，與
    法條明文規定之現制相齟齬，且剝奪法律明文規定賦予檢察
    官裁量權之行使，並使職司審理裁判權限之法院成為上開觀
    察、勒戒及可能之強制戒治程序之發動者兼裁判者，於法理
    上顯有不當。是就該條例修正施行前犯第10條之罪，且現於
    審判中之案件，若僅因檢察官未及審酌修法後規定逕予訴追
    ，致使剝奪被告適用前揭非拘束人身自由之緩起訴處分程序
    ，而影響其與家庭、工作處所連結及復歸社會，自與本次修
    正採取寬厚措施之立法目的未符。故於此情形法院自不宜逕
    依前揭第35條之1 第2 款後段規定，遽予認定有應為不起訴
    處分之情形，而逕命依職權為觀察、勒戒或強制戒治之裁定
    ，應由檢察官基於一次性之整體規劃而重啟處遇程序，視被
    告個案情形，決定是否適合「觀察、勒戒或強制戒治」或給
    予「附命完成戒癮治療之緩起訴處分」之機會。若檢察官逕
    予提起公訴，法院無從替代檢察官為上開合義務性之裁量處
    遇，其起訴程序即屬違背規定，應諭知不受理之判決。
五、原審認被告施用第二級毒品之犯行明確，予以論罪科刑，原
    非無見。惟查，被告前於105 年間因施用毒品案件，經臺灣
    高雄地方法院以105 年度毒聲字第363 號裁定送勒戒處所觀
    察、勒戒後，認無繼續施用毒品之傾向，於105 年9 月7 日
    執行完畢釋放，並經臺灣高雄地方檢察署檢察官以105 年度
    毒偵字第1884號案件為不起訴之處分確定等情，有臺灣高等
    法院被告前案紀錄表1 份附卷可查（簡上字卷第23頁至第40
    頁）。本件原起訴旨認被告施用第二級毒品之時間為「108 
    年11月5 日上午5 時許回溯96小時內之某時」，距其上開最
    近1 次觀察、勒戒執行完畢釋放後，已逾3 年，依修正後毒
    品危害防制條例規定及前揭說明，自不得逕予追訴、處罰。
    檢察官雖依修正前毒品危害防制條例規定，向本院提起公訴
    ，而於109 年4 月24日繫屬於本院（易字卷第7 頁本院收狀
    戳章），原審亦依修正前規定，於109 年7 月14日為論罪科
    刑之判決，程序上未違背當時之規定，然該條例修正後，審
    判中案件應直接依修正後規定處理，業如前述，本案應由檢
    察官重啟處遇程序，不得逕予追訴、處罰，檢察官所為起訴
    ，因上開法律修正及實務見解改變之情事變更事由，程序上
    即屬違背規定，應諭知不受理之判決。原審未及適用新法，
    逕為被告有罪之實體判決，自有違誤。上訴意旨指摘及此，
    確有理由，是原判決有上開可議之處，無可維持，應由本院
    將原判決撤銷，並不經言詞辯論，逕為諭知不受理之判決。
六、按案件檢察官依通常程序起訴，經被告自白犯罪，法院認為
    宜以簡易判決處刑者，得不經通常審判程序，逕以簡易判決
    處刑，刑事訴訟法第449 條第2 項定有明文。次按檢察官聲
    請簡易判決處刑之案件，經法院認為有刑事訴訟法第451 條
    之1 第4 項但書之情形者，應適用通常程序審判之；又對於
    簡易判決之上訴，準用刑事訴訟法第3 編第1 章及第2 章之
    規定，管轄第二審之地方法院合議庭受理簡易判決上訴案件
    ，應依通常程序審理。其認案件有刑事訴訟法第452 條之情
    形者，應撤銷原判決，逕依通常程序為第一審判決，刑事訴
    訟法第452 條、法院辦理刑事訴訟簡易程序案件應行注意事
    項第14點分別定有明文。本件檢察官提起公訴後，原審改依
    簡易判決處刑，惟本件因起訴程序違背規定，應為公訴不受
    理之諭知，已如前述，足認有刑事訴訟法第451 條之1 第4 
    項但書第3 款所列情形。而本案雖非由檢察官聲請以簡易判
    決處刑，而係依通常程序起訴後，原審認為宜以簡易判決處
    刑，依刑事訴訟法第449條第2 項規定，不經通常審判程序
    ，逕以簡易判決處刑，與刑事訴訟法第452 條之情形未盡相
    符。然原審既改以簡易判決處刑，卻又未符該程序之前提要
    件，此一判決瑕疵自不能使其無從救濟，以保障當事人之審
    級利益，且不能僅因刑事訴訟法第449 條第1 項或第2 項之
    差別，而異其處理結果。是以基於相同事件應為相同處理之
    法理，應類推適用前揭法院辦理刑事訴訟簡易程序案件應行
    注意事項第14項之規定，就此部分由本院合議庭逕依通常程
    序審理後，自為第一審判決，當事人如不服本判決，仍得於
    法定上訴期間內，向管轄之第二審法院提起上訴，附此敘明
    。
七、依刑事訴訟法第455 條之1 第1 項、第3 項、第452 條、第
    369 條第1 項前段、第364 條、第303 條第1 款、第307 條
    ，判決如主文。
本案經檢察官黃莉琄提起公訴，由檢察官謝欣如到庭執行職務。
中　　華　　民　　國　　110 　年　　2 　　月　　9 　　日
                  刑事第九庭  審判長法　官　梁淑美
                                    法  官　鍾邦久
                                    法  官　陳品謙
以上正本證明與原本無異。
如不服本判決應於收受本判決後20日內向本院提出上訴書狀，並
應敘述具體理由。其未敘述上訴理由者，應於上訴期間屆滿後20
日內向本院補提理由書狀（均須按他造當事人之人數附繕本）「
切勿逕送上級法院」。 
  　　　　　　　　　　　　　　　　　書記官  趙建舜
中　　華　　民　　國　　110 　年　　2 　　月　　9 　　日